臺灣板橋地方法院民事判決　　　　　　　　　　　　九十三年度訴字第一０四九號
　　原　　　告　乙○○
　　訴訟代理人　許麗紅律師
　　被　　　告　丁○○
　　訴訟代理人　紀復儀律師
右當事人間請求返還不當得利等事件，經本院於民國九十三年十二月二十二日辯論終
結，判決如左：
    主    文
原告之訴及假執行之聲請均駁回。
訴訟費用由原告負擔。
    事    實
甲、原告方面：
一、聲明：求為判決被告應給付原告新臺幣（下同）二百八十七萬元，及起訴狀繕本
    送達之翌日起至清償日止，按週年利率百分之五計算之利息，暨以供擔保為條件
    之假執行宣告。
二、陳述：
（一）緣兩造原為夫妻關係，惟雙方於民國九十二年一月十五日共同至臺北市內湖區
      戶政事務所（下稱內湖戶政）辦理離婚登記完竣。原告因從事靈骨塔之仲介業
      務，曾有客戶事後不滿契約內容要求解約還款，故原告憂慮帳戶存款遭扣押，
      乃於前揭婚姻關係存續中，以被告名義在彰化銀行東三重分行（下稱彰銀）開
      立00000000000000號帳號之綜合存款帳戶（下稱系爭帳戶）藉
      以進出資金。開戶後，原告陸續將在誠泰商業銀行五常分行（下稱誠泰銀）之
      活期儲蓄存款均以現金提領，再以現金存入以被告為名義之系爭帳戶中，系爭
      帳戶雖係被告前往開戶，惟係應原告之請求辦理，開戶後印章、存摺均由原告
      保管、使用，而系爭帳戶自原告於九十三年一月十四日將二百八十七萬元存款
      辦理結清轉存至原告在彰銀同分行另開設新的綜合存款帳戶時止，所有之存、
      提款手續均由原告親自辦理，被告從未參與，系爭帳戶存、提憑證筆跡均係原
      告之筆跡，是被告當時亦確知系爭帳戶係交由原告使用，本件乃借名存放，至
      為灼然，詎被告向彰銀誑稱系爭帳戶存放之款項遭原告盜領，致彰銀不查而將
      款項轉回系爭帳戶。
（二）原告於九十二年六月間，因訴外人丁榮聰律師所代表之當事人對被告有所侵害
      ，經丁榮聰與被告磋商後，對方願意賠償被告一百五十萬元，分二次給付，均
      為現金，因本事件與私德有關，對方為商場上知名人士，故對方始終未出面，
      均由丁榮聰代表，且該和解簽有保密條款，被告不得對外洩漏和解內容及對象
      ，而一切文件均由丁榮聰保管。另原告因投資靈骨塔位及作塔位仲介之收入，
      陸續存入約一百五十萬元，致存款總額達二百八十七萬元，反之，被告未曾工
      作，無金錢來源，被告無此經濟能力可有二百八十七萬元之存款；另被告雖曾
      交付現金與原告，然金額甚小，約一、二萬元，次數約二、三次，但原告均認
      為此係被告提供家用部分，故請求標的乃屬原告所有。按雙方離婚協議書第三
      條約定：「雙方各有名下之財產及債務，由名義人各自享有及負擔，與他方無
      涉；雙方均不得依民法第一千零三十條之一規定，向他方請求財產分配。」，
      是依上開約定，被告就此筆款項不得有所主張。
（三）次按「無法律上之原因而受有利益，致他人受損害者，應返還其利益；雖有法
      律上原因，而其後已不存在者，亦同。」，民法第一百七十九條第一項定有明
      文。經查，系爭帳戶內之款項為原告所有，原告有管理、使用帳戶之權，亦有
      終結帳戶之權，本件乃借名存款，現兩造契約已解除，原告已將款項轉存自己
      名義之帳戶內，但被告利用不知情彰銀內部轉帳手續，又將該款項轉回系爭帳
      戶內，且拒絕返還，據為己有，是被告非所有權人而卻持有原告之二百八十七
      萬元款項，顯係無法律上原因而受有利益，致原告受有損害，爰依不當得利法
      律關係請求返還該款項。再按「因故意或過失，不法侵害他人之權利者，負損
      害賠償責任。」，民法第一百八十四條第一項前段定有明文，是被告非系爭存
      款之所有權人，而卻以真正權利人自居，使原告無法對彰銀行使自己權利，被
      告顯係故意不法侵害原告之權利，致原告受有損害，爰依民法第一百八十四條
      第一項前段之規定請求系爭款項之賠償損害。
（四）末按系爭帳戶係由被告開立，開立後被告同意交由原告使用，其使用包括以被
      告之名義存款、取款及以提款卡提領帳戶內之存款，故帳戶內之款項，原告有
      管理使用之權，又因原告向被告借用系爭帳戶時並未約明使用之期限，故原告
      得隨時提領及終止本件之借貸關係。另原告與被告當時係夫妻，未分彼此，故
      原告向被告借用系爭帳戶時，未約定有代價，故此借用帳戶之無名契約為無償
      契約。是綜上所陳，爰依不當得利及侵權行為損害賠償之法律關係選擇合併，
      請求被告返還二百八十七萬元之不當利益或賠償二百八十七元之損害賠償。
三、證據：提出誠泰銀及臺灣銀行（下稱臺銀）帳款資料一件，並聲請訊問證人丁榮
    聰、甲○○、丙○○、被告，及調閱被告所有往來銀行帳戶，並向彰銀函調系爭
    帳戶定期存款（下稱定存）往來明細。
乙、被告方面：
一、聲明：
（一）原告之訴駁回。
（二）如受不利判決，被告願供擔保，請准免為假執行之宣告。
二、陳述：
（一）查原告係被告之前夫，雙方因感情不睦，於九十二年六月間即已委請律師撰好
      離婚協議書；但因原告遲遲不肯至內湖戶政辦理登記，雙方遂拖至九十三年一
      月十五日始至內湖戶政辦理離婚登記完畢；惟原告在離婚登記之前一天，在未
      經被告同意，私自持被告之存摺及印章至彰銀自行將被告在系爭帳戶內之十七
      筆定期存款（下稱定存）解約，並從系爭帳戶內盜領二百八十七萬元，改用原
      告名義存入原告當日在彰銀之新開立帳戶內。然原告為隱瞞該盜領被告金錢之
      事實，竟向被告謊稱被告之原存摺已刷滿需要換摺，再將原告自己之新存摺名
      字改貼上被告名字，誤導被告不知遭原告盜領存款之事實。俟被告於九十三年
      三月九日上午，向彰銀查詢九十三年三月一日委託原告至彰銀提示之支票是否
      入帳時，遭彰銀行員以其非存戶本人拒絕透露，被告疑慮之餘，親赴彰銀查詢
      ，該行行員當場將存摺上被告「丁○○」之塑膠貼紙撕去，赫然出現原告名字
      ，被告隨即向臺北縣政府警察局三重分局（下稱三重分局）厚德派出所報案，
      前揭事實並經臺灣板橋地方法院檢察署（下稱板橋地檢署）九十三年度偵字第
      一一一四０號案件（下稱相關偵案），檢察官當庭勘驗，發現原告偽造被告存
      摺封面姓名條背面上有原告之名字；惟嗣後至彰銀瞭解並申請原告在九十三年
      一月十四日所為之一切記錄影本，赫然發現原告先持被告之存摺及一枚較小之
      印章先至彰銀辦理被告定存解約，應該遭到彰銀行員告知與印鑑不符後，原告
      旋即回家換成被告另一枚較大之印章，但該彰銀行員根本未經比對，即任由原
      告領取，造成被告嚴重之損失。故被告報案後，彰銀發現自己嚴重之疏失，表
      示要將原告非法盜領之存款凍結，並返還予被告。是以被告並未利用不知情之
      彰銀內部轉帳手續，將原告之款項轉回系爭帳戶內，而係彰銀職員發現原告盜
      領時根本未加核對印鑑章，其疏失致原告得以盜領得逞，在被告報案後，立即
      凍結原告款項並轉還被告，故被告並無不當得利事由。惟被告於九十三年三月
      十一日下午至彰銀領取存款時，經彰銀告知已收到原告至鈞院民事執行處聲請
      假扣押命令，致被告無法提款，為此被告已提出抗告。
（二）查被告在彰銀開立系爭帳戶，印鑑章交由被告之母保管；被告平日因夜間工作
      ，常委請原告代其至彰銀辦理存款，因印鑑章在被告之母處，故被告無庸擔心
      原告有機會私吞被告之存款。故原告稱「所有存、提款手續，均係由原告親自
      辦理，被告從未參與，該帳戶存、提款憑證均係原告之筆跡」等情，並不實在
      ，按存款部分是被告委託原告至彰銀辦理，有原告字跡並不足為奇；而提款部
      分，因原告並無印鑑章，根本無法提款。至於原告在相關偵案佯稱其在彰銀辦
      理提款，無庸蓋章僅簽字即可，惟依被告在彰銀存摺帳戶歷史交易查詢記錄，
      得知原告應沒有任何至彰銀以存摺及印鑑提款之記錄，是原告稱被告之帳戶內
      之存款為其所有，被告至彰銀開戶後之存摺、印章均由原告保管等情，顯不足
      採。再者，原告佯稱其係借用被告系爭帳戶，除開戶外，都是原告至彰銀辦理
      ，可調閱存款憑證查證等情，惟查，被告業已否認借用系爭帳戶予原告，且原
      告在鈞院審理時，業已承認真正的銀行「印鑑」在被告處，而原告因為盜用印
      鑑遭板橋地檢署提起公訴在案，至於原告辯稱事由其至彰銀辦理存款作業，即
      可作為存款為其所有之推論，實不足採。
（三）按「當事人主張有利於己之事實，就其事實有舉證責任。」，民事訴訟法第二
      百七十七條前段定有明文。查原告起訴主張被告名下系爭帳戶之存款為起所有
      ，依上揭之規定，原告自須就該事實負舉證責任。然原告主張系爭帳戶之款項
      為其所有，但迄今無法提出收入證明，又原告自己不敢提出扣繳憑單或納稅資
      料，卻一再要求對其經濟狀況不瞭解之前公司同事出庭作證。再者，原告確實
      獲得一筆賠償金，但原告獲得之款項其中一筆四十萬元於九十二年六月二十五
      日「定存」入誠泰銀，之後於七月十一日提領現金十萬元，其餘三十萬元繼續
      定存到八月十一日，最後在九十二年十一月三日領出現金二十二萬九千元，完
      全看不出與被告定存之關係；又細繹原告另一筆定存於九十二年七月七日存入
      新開戶之臺銀帳戶，發現於九十二年八月十三日始其出四十九萬元，亦看不出
      與被告定存之關係。至於原告所稱投資靈骨塔及仲介收入等，陸續存入被告帳
      戶內一百五十萬元等情，亦與事實不符，原告連被告生育時之生產費用都無法
      支付，遑論由一百五十萬元之收入？被告否認原告所述之事實，並請原告提出
      其收入明細與憑證。
（四）按兩造離婚協議書第三條約定：「雙方各有名下之財產及債務，由名義人各自
      享有及負擔，與他方無涉；雙方均不得依民法第一千零三十條之一規定，向他
      方請求財產分配。」，兩造離婚前夕，原告異想天開盜領被告系爭帳戶內之定
      存轉存至自己新開帳戶，該項法律行為根本無效，業經彰銀發覺後轉回被告名
      下，此有稱相關偵案起訴書為證。準此，被告對於系爭帳戶之款項有法律上之
      原因，原告主張不當得利，顯無理由。再者，依前揭協議書第三條規定，則被
      告名下之存款自歸被告所有，不知原告何以認定被告無權請求。
（五）末按被告於庭訊後至彰銀調閱系爭帳戶定存歷史紀錄，彰銀作業人員僅能依被
      告第一本綜合存款最後二頁之紀錄，逐筆輸入列印；但因為第一本存摺印滿，
      第二本存摺當初遭原告至彰銀盜領定存，之後未返還被告，縱彰銀本身尚保留
      被告之交易明細一張，仍無法查閱被告之後的定存資料，其理由為無「日期」
      。該項資料對本案已不重要，如需調查，仍須由原告提供第二本被告之存摺。
三、證據：提出離婚協議書一件、定期存款解約申請書十七件、取款憑條一件、原告
    存摺一件、原告印鑑一件、臺灣高等法院傳票與抗告書各一件、系爭帳戶存摺歷
    史交易查詢記錄一件、相關偵案起訴書一件、被告存摺記錄定存二件、彰銀提供
    定存歷史交易記錄一件、彰銀提供之存摺歷史交易明細一件（均為影本）為證。
    理    由
一、本件原告主張：緣兩造原為夫妻關係，惟雙方於九十二年一月十五日共同至內湖
    戶政辦理離婚登記完竣，原告因從事靈骨塔之仲介業務，曾有客戶事後不滿契約
    內容要求解約還款，故原告憂慮帳戶存款遭扣押，乃於前揭婚姻關係存續中，以
    被告名義在彰銀開立系爭帳戶藉以進出資金，開戶後，原告陸續將在誠泰銀之活
    期儲蓄存款均以現金提領，再以現金存入系爭帳戶中，系爭帳戶雖係被告前往開
    戶，惟係應原告之請求辦理，開戶後印章、存摺均由原告保管、使用，而系爭帳
    戶自原告將二百八十七萬元存款辦理結清轉存至原告在彰銀同分行另開設新的綜
    合存款帳戶時止，所有之存、提款手續均由原告親自辦理，被告從未參與，本件
    乃借名存放，詎被告向彰銀誑稱系爭帳戶存放之款項遭原告盜領，致彰銀不查而
    將款項轉回系爭帳戶，系爭帳戶內之款項均係原告因仲介靈骨塔收入，及訴外人
    丁榮聰律師所代表之當事人對被告有所侵害，賠償被告一百五十萬元而存入，反
    觀被告從未工作，更無收入，亦足證兩造就系爭帳戶成立借名存放之契約甚明，
    被告拒不將應為原告享有之系爭帳戶款項返還，為此依民法第一百七十九條、第
    一百八十四條第一項前段之規定，擇一請求被告返還系爭帳戶內之款項二百八十
    七萬元與原告等情，為此提起本件訴訟。
二、被告則以：查原告係被告之前夫，雙方因感情不睦，於九十二年六月間即已委請
    律師撰好離婚協議書；但因原告遲遲不肯至內湖戶政辦理登記，雙方遂拖至九十
    三年一月十五日始至內湖戶政辦理離婚登記完畢；惟原告在離婚登記之前一天，
    在未經被告同意，私自持被告之存摺及印章至彰銀自行將被告在系爭帳戶內之十
    七筆定存解約，並從系爭帳戶內盜領二百八十七萬元，改用原告名義存入原告當
    日在彰銀之新開立帳戶內，被告直至九十三年三月九日始知此情，並赫然發現原
    告辦理解約及提款之印鑑不符，經報警後，彰銀發現自己嚴重之疏失，表示要將
    原告非法盜領之存款凍結，並返還被告；查被告在彰銀開立之系爭帳戶，印鑑章
    交由被告之母保管，被告平日因夜間工作，常委請原告代其至彰銀辦理存款，因
    印鑑章在被告之母處，故被告無庸擔心原告有機會私吞被告之存款，且依被告在
    彰銀存摺帳戶歷史交易查詢記錄，得知原告應沒有任何至彰銀以存摺及印鑑提款
    之記錄，是原告稱被告之帳戶內之存款為其所有，被告至彰銀開戶後之存摺、印
    章均由原告保管等情，顯不足採，原告亦於本件審理中自認系爭帳戶之印鑑為被
    告保管持有；又本件原告主張被告名下系爭帳戶存款為其所有，惟均未提出任何
    證明，更與兩造離婚協議書第三條約定有違，且原告上開盜領系爭帳戶存款之犯
    行，亦據板橋地檢署檢察官以相關偵案提起公訴在案，是本件原告請求並無理由
    等語為辯，請求駁回原告之訴。
三、按「當事人主張有利於己之事實者，就其事實有舉證之責任。」，民事訴訟法第
    二百七十七條前段定有明文；是依「民事訴訟如係由原告主張權利者，應先由原
    告負舉證之責，若原告先不能舉證，以證實自己主張之事實為真實，則被告就其
    抗辯事實即令不能舉證，或其所舉證據尚有疵累，亦應駁回原告之請求。」，「
    原告於其所主張之起訴原因，不能為相當之證明，而被告就其抗辯事實，已有相
    當之反證者，當然駁回原告之請求。」（最高法院十七年上字第九一七號、二十
    年上字第二四六六號判例意旨可資參照）。本件原告主張系爭帳戶雖係由被告以
    其名義開立，惟係應原告要求而辦理，開立後被告同意交由原告使用，其使用包
    括以被告之名義存款、取款及以提款卡提領帳戶內之存款，開戶後印章、存摺均
    由原告保管、使用，故帳戶內之款項，原告有管理使用之權等情，惟為被告所否
    認，參諸前揭規定，系爭帳戶既係以被告名義開立，原告如欲主張系爭帳戶內之
    款項為其所有，自應由原告就此有利於己之情事負舉證之責。惟原告就此部分之
    主張，除據其口頭主張外，僅提出誠泰銀及臺銀帳款資料各一件為證，惟細繹上
    開帳款資料，並不足為兩造間有原告主張「借名存放」情事之證明，且原告於起
    訴時主張系爭帳戶開戶後之印鑑、存摺係由其保管，惟查原告於九十三年一月十
    四日至彰銀辦理系爭帳戶內所有之定存解約及提款，其上均固均蓋有二個被告之
    印文，惟此二印文均與被告系爭帳戶之印鑑章不符，於本件審理中，被告抗辯系
    爭帳戶印鑑章係由其保管，並於九十三年八月十一日言詞辯論期日當庭提出並蓋
    用於紙上，此均有彰銀定期性存款解約申請書十七件、取款憑條一件（見本院卷
    第二十六頁至第四十三頁）及當庭蓋用之印鑑章印文一件（見本院卷第九十二頁
    ）附卷可稽，原告亦當庭自認被告持有印鑑之真正，並不爭執系爭帳戶之存摺係
    被告所持有等事實（見本院卷第八十一頁），是系爭帳戶既係被告所開立，存摺
    及印鑑復係被告所持有，在此種情況下，原告如何得主張兩造間具有「借名存放
    」之關係存在？再查，兩造原係夫妻關係，因情趣各異，於九十二年六月五日即
    簽訂離婚協議書，其中第三條約定：「雙方各有名下之財產及債務，由名義人各
    自享有及負擔，與他方無涉；雙方均不得依民法第一千零三十條之一規定，向他
    方請求財產分配。」，亦有兩造所不爭執之離婚協議書一件在卷可查（見本院卷
    第二十五頁），而此離婚協議書之簽訂既係發生在原告將系爭帳戶內之定存解約
    並提款日（九十三年一月十四日）之前，則兩造自簽訂協議書日起之財產狀況，
    自應受此離婚協議書之約束，而原告上開將系爭帳戶內之定存解約及提領行為，
    及提起本件訴訟所為主張，均與上開離婚協議書之約定有異，其復未提出有何得
    異於上開約定之證明以供本院調查，是原告主張兩造間就系爭帳戶係存有「借名
    存放」之法律關係，自非可採。
四、原告雖聲請訊問證人甲○○、丙○○及丁榮聰三人，欲執為系爭帳戶之定存款項
    均係由其所存入之證明，惟為被告所否認。經查，原告如欲證明其確有資力，自
    應提出扣繳憑單或納稅資料等足以為其確實有相關收入之證明，惟其於本件訴訟
    審理中就此方面之證據資料均付之闕如；又訊據證人即原告以前之同事甲○○之
    證詞僅能證明原告八十九年一月至同年七月間曾仲介靈骨塔之工作（見本院卷第
    九十七頁至第一００頁），與本件待證事實無涉；訊據證人丙○○固證稱原告於
    九十一年年底至九十三年一、二月間曾從事靈骨塔買賣工作，證人丁榮聰固證述
    其當事人曾與原告達成和解，由其當事人分三期（九十二年六月九日、九十三年
    七月七日、九十二年八月七日）、每期各五十萬元以現金給付方式賠償原告合計
    一百五十萬元等語（見本院卷第一一八頁至第一一九頁），惟縱認其二人證述為
    真，至多亦僅能證明原告確實曾從事靈骨塔工作及獲得一百五十萬元之賠償，惟
    其工作上之收入及上開賠償是否均存入系爭帳戶，均無法自上開證言得以證明；
    再由原告提出之誠泰銀及臺銀帳款資料各一件（見本院卷第一０四頁至第一０七
    頁）與系爭帳戶定期存款比對結果，亦無一金額相符者，是原告此部分之舉證，
    至多僅能證明其曾有上開收入，惟無從證明兩造間就系爭帳戶有「借名存放」之
    關係存在。
五、綜上所述，系爭帳戶既係被告前往開戶，且系爭帳戶之存摺及印鑑章復係被告所
    持有保管，是在原告無法舉證證明系爭帳戶內之定存款項為其所有之情況下，自
    應認係被告所享有，被告對原告自無何不當得利或侵權行為可言。從而，原告提
    起本件訴訟，依民法第一百七十九條、第一百八十四條第一項前段之法律關係，
    擇一請求被告給付二百八十七萬元，及起訴狀繕本送達翌日起至清償日止，按週
    年利率百分之五計算之利息，為無理由，其假執行之聲請亦失所附麗，自應併予
    駁回。
六、據上論結，本件原告之訴為無理由，依民事訴訟法第七十八條，判決如主文。
中　　　華　　　民　　　國　　九十三　　年　　 十二 　　月　　三十一　　日
                                臺灣板橋地方法院民事第二庭
                                    法      官  鍾啟煌
右為正本係照原本作成
如對本判決上訴，須於判決送達後廿日內，向本院提出上訴狀，上訴臺灣高等法院（
應按他造人數提出繕本）。
中　　　華　　　民　　　國　　九十三　　年　　 十二 　　月　　三十一　　日
                                    法院書記官  李威賜
